臺灣高等法院民事判決
                                    102年度家上字第175號
上　訴　人　Ａ０１
訴訟代理人　吳金棟律師
被上訴人　　Ａ０２

上列當事人間請求離婚事件，上訴人對於中華民國102年5月28日
臺灣桃園地方法院101年度婚字第819號第一審判決提起上訴，並
追加請求，本院於102年9月25日言詞辯論終結，判決如下：
    主      文
上訴及追加請求均駁回。
第二審及追加請求之訴訴訟費用均由上訴人負擔。
    事實及理由
一、按數家事訴訟事件得於第一審或第二審言詞辯論終結前為請
    求之變更、追加或為反請求。此觀家事事件法第41條第1項
    、第2項規定自明。查本件上訴人於原審係依民法第1052條
    第2項規定請求判准兩造離婚，經原審為其敗訴之判決後，
    其提起上訴，並追加依民法第1052條第1項第3款規定，求為
    同一聲明之判決（見本院卷第38頁反面）。而民法第1052條
    列舉之各項離婚原因，各為不同之形成權，即為不同之訴訟
    標的，是上訴人於本院追加不同離婚原因事實訴請離婚，自
    屬追加家事訴訟事件之請求，揆諸前揭說明，其追加應予准
    許（最高法院70年台上字第637號判例參照）。
二、上訴人主張：兩造於民國64年5月14日結婚，約定共同住所
    為桃園縣○○市○○路0段000號透天厝（下稱○○路處所），現婚
    姻關係存續中。然因兩造個性不合，已於85年間分居迄今，
    雖伊持有○○路處所之鑰匙，可以進入該屋，惟被上訴人拒絕
    與伊行房，於煮飯時，故意在菜中加一大匙鹽，使菜餚過鹹
    ，令伊離桌不食，被上訴人復常對伊怒目相向、口出惡言，
    造成伊精神莫大傷害，屬不堪同居之虐待，漸迫使伊無法返
    家，乃於95年12月8日與被上訴人達成口頭協議離婚，伊同
    意將所有坐落桃園縣○○市○○○段000○0地號土地（下稱系爭土
    地）所有權移轉登記予被上訴人，以為贍養費之用，並自每
    月退休金新臺幣（下同）16,000元從中提出8,000元予被上
    訴人，被上訴人與兩造所育二子甲○○○、乙○○○共同居住伊母
    親之房屋，所有開銷均由伊支付，但被上訴人仍不依約辦理
    離婚登記。因兩造已分居多年，徒有夫妻之名，而無夫妻之
    實，婚姻顯已生破綻而無法維持。詎被上訴人於102年6月25
    日下午9時58分許，因不滿伊前往○○路處所探視二子，竟持
    木棍（實為鞋拔，下同）追打伊，伊幸逃離而未受傷，惟系
    爭○○街房屋之窗戶已遭被上訴人擊破一小洞，伊已向警局報
    案，亦徵被上訴人對伊屢屢施暴，達於不堪同居虐待之程度
    。爰依民法第1052條第1項第2項規定，並於本院追加依民法
    第1052條第1項第3款規定，請求判准兩造離婚等語。
三、被上訴人則以：上訴人約於10餘年前，因血壓較高，不便行
    走樓梯，故搬離○○路處所，獨自住在上開處所後半段即桃園
    縣○○市○○街0號（下稱系爭○○街房屋），然上訴人仍持有○○
    路處所之鑰匙，隨時得以返家，且上訴人生病時亦由伊陪同
    就醫，並無長久分居情況，上訴人指摘伊各種不是，均非屬
    實。而上訴人於95年間，為節稅始將系爭土地贈與伊，並利
    用獨自辦理系爭土地過戶手續時，自行加註約定事項第3點
    ，惟兩造當時並未協議離婚，伊亦未同意以該土地作為贍養
    費。又上訴人之異性友人即訴外人Ａ０３於102年4月30日參與
    兩造全家會議時，並未否認其住在系爭○○街房屋，及受上訴
    人之照顧，乃上訴人為達其結交異性友人之目的、擔心其等
    被訴妨害家庭罪，竟於102年6月8日提出「不離婚協議書」
    ，強迫伊簽署，因遭伊所拒，其即傳簡訊表明每月少給16,0
    00元，甚至在法庭偽稱Ａ０３僅係到其房屋購畫云云，足見上
    訴人主觀不願維持婚姻，不顧夫妻多年情份，屢施恐嚇方法
    欲遂其離婚目的，實屬非是，自不得歸責於伊，且伊委屈求
    全，皆為守護家庭，所幸二子並未因上訴人對婚姻之漠視而
    誤入歧途，伊不願離婚而造成家庭破碎。至於兩造在訴訟期
    間所生之裂痕，則有待日後互助互重以修補，上訴人不得請
    求離婚等語為辯。
四、原審為上訴人敗訴之判決，上訴人提起上訴，並追加同一上
    訴聲明之請求（民法第1052條第1項第3款），其聲明為：
    ㈠原判決廢棄。㈡准予兩造離婚。被上訴人則答辯聲明：上訴
      及追加請求均駁回。
五、上訴人主張兩造分居後，其仍持有○○路處所鑰匙而可返家，
    但被上訴人長期拒絕與其行房，故意煮菜過鹹，令其離桌不
    食，又常對其怒目相向、口出惡言，甚至於102年6月25日下
    午9時58分許在○○路處所，持木棍追打其，其雖未受傷，然
    系爭○○街房屋之窗戶已遭被上訴人擊破一小洞，其受有被上
    訴人不堪同居之虐待，應合於民法第1052條第1項第3款規定
    之離婚事由等語，為被上訴人所否認。經查：
    ㈠按民法第1052條第1項第3款所謂不堪同居之虐待，係指予
      以身體上或精神上不可忍受之痛苦，致不堪繼續同居者而
      言，如非客觀的已達於此程度，不容夫妻之一方，以主觀
      之見解，任意請求與他方離婚（最高法院23年上字第678
      號、34年上字第3968號判例參照）。又以夫妻之一方受他
      方不堪同居之虐待為由，請求離婚之原告，對於此項虐待
      事實，應負舉證之責任（同院37年上字第6882號判例參照
      ）。本件兩造於64年5月14日結婚，約定共同住所為○○路
      處所，並育有二子甲○○○、乙○○○（均已成年），上訴人約
      於15餘年前搬離○○路處所，另住該處所後半段之系爭○○街
      房屋，兩造婚姻關係現仍存續中等情，為兩造所是認，且
      有戶籍謄本、全戶戶籍基本資料查詢結果及102年9月4日
      本院準備程序筆錄可稽（見原審卷第7至10、29頁，本院
      卷第110至112頁），應堪信實。至上訴人所稱其受有被上
      訴人不堪同居之虐待乙節，既為被上訴人所否認，依上開
      說明，上訴人自應就被上訴人予以其身體上或精神上不可
      忍受之痛苦，致客觀上已達不堪繼續同居程度之事實，負
      舉證責任。
    ㈡上訴人所稱兩造因個性不合，於85年間分居，惟被上訴人
      長期拒絕與其行房，故意煮菜過鹹，令其離桌不食，又常
      對其怒目相向、口出惡言等節，非但為被上訴人所否認（
      見本院卷第39頁反面），且上訴人未能舉證以實其說，況
      證人甲○○○於102年9月4日在本院證稱：「（問：你父母親
      平時感情如何？）兩造結婚那麼久了，雖然不像新婚那麼
      好，但是都有彼此聯絡，互相關心家裡的事情，彼此也住
      在同一屋簷下，一個住在樓上，一個住在樓下，因為我父
      親說住在樓下比較不會外車子吵到，進出也比較方便，是
      我父親自己搬到樓下住，本來全家都住在一起。」等語（
      見本院卷第111頁正面），另證人乙○○○於同日並證稱：「
      （問：甲○○○剛才之證述是否屬實？）實在。……我父母親
      平時還是有問家裡及爺爺、奶奶的事，……在一審離婚官司
      進行中，有一天我爸爸打電話給我，本來要找我陪他去看
      醫生，我因為去面試，所以沒有接到電話，後來就我媽媽
      陪我爸爸去看醫生，是我爸爸自己要搬到樓下去，當時我
      才國中，所以我也沒有多問。」等語（見本院卷第112頁
      ），又觀諸上訴人所不爭執之兩造及甲○○○於101年12月2
      日家庭會議中對話錄音譯文（見本院卷第104、105、110
      頁），可知上訴人以追求自由及結交女朋友為由，要求被
      上訴人與其離婚，弄掉其身分證配偶欄之記載，被上訴人
      則否認上訴人指摘其未要求性生活，甲○○○亦以被上訴人
      跟前跟後照料上訴人，上班還要請假陪上訴人去醫院，上
      訴人竟還硬逼沒有錯之被上訴人離婚，而為被上訴人抱屈
      等情，再佐以上訴人於102年6月8日書立「不離婚協議書
      」，要求被上訴人簽署未果，其內容略載：「……雙方願以
      此後不再互相約束對方生活方式，不再控告：⑴離婚官司⑵
      包括雙方交往的異性朋友妨（防）害家庭、通姦等罪行。
      ……」等字（見本院卷第26頁），足徵兩造係因上訴人自行
      搬離始導致分居，但仍住在同一棟（見原審卷第27頁正面
      ），平時有互相扶持，被上訴人亦克盡責任，並無上訴人
      前揭所指各節不是之處，且上訴人於本件訴訟繫屬中，尚
      由被上訴人陪同就醫，上訴人純係為追求個人自由及結交
      異性朋友，始逼迫被上訴人離婚。是上訴人此部分之主張
      ，自難採信。
    ㈢又上訴人主張被上訴人於102年6月25日下午9時58分許在○○
      路處所，持木棍追打其，並擊破系爭○○街房屋之窗戶一小
      洞等語，固據提出照片、家庭暴力事件通報表等件為證（
      見本院卷第31至33頁），惟觀之照片，上訴人所稱之木棍
      實為鞋拔，並為上訴人所是認（見本院卷第39頁正面），
      且窗戶僅係嵌在系爭○○街房屋之大門上，並非在屋內，而
      被上訴人辯稱：因兒子在○○路處所2樓問上訴人於102年4
      月30日已答應家人不再對原判決提起上訴，為何還要上訴
      ，上訴人說我一直不和他協議離婚，我聽了很不愉快，就
      請上訴人離開，又擔心兒子遭上訴人洗腦，於上訴人離開
      約10分鐘，我越想心情越不好，很生氣就拿了我住處鞋櫃
      上的鞋拔下樓去找上訴人，因為我知道他門一定會上鎖，
      所以我就敲壞上訴人的門，想要進去與上訴人理論，但上
      訴人不跟我講話，直接報案，我當時並不是追打上訴人等
      語（見本院卷第39頁），業據提出上訴人不爭執之102年4
      月30日錄音譯文記載：「（甲○○○：）……你要離婚，難看
      是你自己，你撤告。（上訴人：）等宣判，我輸了就不再
      上訴。」等字（見本院卷第106、110頁），復經證人甲○○
      ○於102年9月4日在本院證稱：我記得102年4月30日那天我
      爸爸就有講如果第一審官司輸了，他就不上訴，錄音內容
      就有錄到等語（見本院卷第111頁反面），另證人乙○○○亦
      於同日證稱：「（問：102年6月25日有無看到你媽媽拿鞋
      拔去敲破你爸爸住處大門玻璃？）當時我媽媽在旁邊唸說
      我爸爸又上訴了，我媽媽說他很生氣，他想要發洩，我媽
      媽就走下樓，我跟著我媽媽下去，我有嚐試叫我媽媽不要
      生氣，但是我媽媽忍不住，我們是從整棟的裡面要進我爸
      爸的住處，我爸爸當時約從二樓我的電腦室離開約十分鐘
      ，我爸爸回到一樓的住處，我媽媽就從三樓下去一樓，我
      也有跟著下樓制止，但我爸爸把一樓的門鎖住，我媽媽進
      不去，所以我媽媽就帶鞋拔敲門發洩情緒，我媽媽約敲了
      一至三分鐘，敲破門右下角的玻璃。」等語（見本院卷第
      112頁反面、113頁正面），均為上訴人所不爭執（見本院
      卷第111頁反面、113頁正面），堪信被上訴人所辯是實，
      參以上訴人要求被上訴人簽署102年6月8日「不離婚協議
      書」未果，而於102年6月9日傳送簡訊予被上訴人，表明
      ：「不離婚就要簽定協議書，否則明天我就要再上（訴）
      ，等你在今天晚上5點以前回應！給妳最後機會。否則以
      後每月妳會少收16,000元」等字（見本院卷第39頁正面、
      104頁），而被上訴人果於102年6月25日收受上訴人之上
      訴狀繕本（見本院卷第19頁），足徵被上訴人係因上訴人
      以其不簽署「不離婚協議書」，即以經濟上之優勢及對原
      判決提起上訴等手段威逼之，而違反102年4月30日所作對
      原判決不再上訴之承諾，乃基於一時忿激，為有前開過當
      之舉動，其來有自，尚不得即謂為不堪同居之虐待（最高
      法院23年上字第4554號判例參照），尤其被上訴人持鞋拔
      敲擊系爭○○街房屋之大門，僅造成大門玻璃窗有裂縫，並
      未傷及上訴人，上訴人亦表明不提告（見本院卷第33頁）
      ，顯已宥恕被上訴人前開行為，難認已構成家庭暴力事件
      ，自不得僅以被上訴人前開過激行為即逕認被上訴人在客
      觀上予以上訴人身體上或精神上不可忍受之痛苦。是上訴
      人據此事由主張其受有被上訴人不堪同居之虐待云云，亦
      非可採。
    ㈣至被上訴人所辯上訴人結交女友乙節，業據提出上訴人不
      爭執之101年12月2日、102年4月30日錄音譯文為證（見本
      院卷第104至106、110頁）。前者內容略載：上訴人為求
      恢復自由身以結交女朋友，要求被上訴人與之離婚，讓其
      變更身分證上配偶欄之記載等語，甲○○○則勸上訴人應忠
      於婚姻，讓子女尊敬之等語，但上訴人不為所動。後者略
      載：甲○○○因見Ａ０３來找上訴人，即要求Ａ０３一同與全家人
      對談，言明兩造仍有婚約，未辦理離婚，Ａ０３與上訴人往
      來已影響其家庭等語，被上訴人亦表明其不同意離婚等語
      ；Ａ０３則辯稱其因受傷而讓上訴人照顧，未叫上訴人離婚
      ，其知上訴人要出庭，其未破壞被上訴人母子家庭生活等
      語，上訴人則坦承是其要Ａ０３的，其要Ａ０３來的等語。而證
      人甲○○○並於102年9月4日在本院證稱：其有於102年4月30
      日在系爭○○街房屋錄音當天見過Ａ０３，我問他是否知道我
      父親是有婚姻狀況的人，Ａ０３說她一開始與我父親在一起
      時就知道我父親有婚姻關係存在，雖Ａ０３說不再與我父親
      交往，但這幾天我還是有看到Ａ０３的車停在我家樓下，且
      我還有看過Ａ０３進去我爸爸的屋內，次數記不清楚，我擔
      心我爸爸被外面的女人騙了，我覺得Ａ０３不是真心想與我
      爸爸在一起，因為他們相差20歲以上，我覺得Ａ０３是為了
      我爸爸的財產才和他在一起等語（見本院卷第110頁反面
      、111頁）；另證人乙○○○復於同日證稱：102年4月30日那
      次錄音家庭會議有看到Ａ０３，其餘均是看到Ａ０３的車，我沒
      有看過Ａ０３拿著我爸爸的畫離開等語（見本院卷第112頁）
      。足證被上訴人前揭抗辯，尚非子虛，核與最高法院23年
      上字第678號判例所指「夫妻之一方受他方之重大侮辱，
      如夫誣稱其妻與人通姦，使之感受精神上之痛苦致不堪繼
      續同居者，不得謂非不堪同居之虐待」等情有間，上訴人
      援引為離婚之主張，殊無足取。
    ㈤此外，上訴人無法舉證證明被上訴人屢屢對其施暴，予其
      身心上不堪同居虐待之事實，則上訴人依民法第1052條第
      1項第3款規定請求離婚，自不應准許。
六、上訴人主張兩造個性不合，業於95年12月8日達成口頭協議
    離婚，其已將系爭土地所有權移轉登記予被上訴人，以為贍
    養費之用，並每月給付8,000元予被上訴人，惟被上訴人拒
    不辦理離婚，因兩造分居逾15年，無夫妻之實，婚姻已生破
    綻而無法維持，應合於民法第1052條第2項規定之離婚事由
    等語，為被上訴人所否認。經查：
    ㈠民法第1052條第2項固規定：「有前項以外之重大事由，難
      以維持婚姻者，夫妻之一方得請求離婚。但其事由應由夫
      妻之一方負責者，僅他方得請求離婚」。惟所謂「有前項
      以外之重大事由，難以維持婚姻者」，係以婚姻是否已生
      破綻而無回復之希望為其判斷之標準。而婚姻是否已生破
      綻無回復之希望，則應依客觀之標準，即難以維持婚姻之
      事實，是否已達於倘處於同一境況，任何人均將喪失維持
      婚姻之意願而定（最高法院95年度台上字第2924號判決要
      旨參照）。又婚姻如有難以維持之重大事由，於夫妻雙方
      就該事由均須負責時，應比較衡量雙方之有責程度，僅責
      任較輕之一方得向責任較重之他方請求離婚，如雙方之有
      責程度相同，則雙方均得請求離婚，始符民法第1052條第
      2項規定之立法本旨（同院95年度第5次民事庭會議決議參
      照）。
    ㈡上訴人所稱兩造個性不合，性生活不協調，業於95年12月8
      日達成口頭協議離婚，其為給付贍養費，已將系爭土地所
      有權移轉登記予被上訴人，並每月給付被上訴人8,000元
      ，兩造間顯有重大事由難以維持婚姻等語，雖提出系爭土
      地申請書為證（見原審卷第30至35頁），惟為被上訴人所
      否認，且查兩造於64年5月14日婚後，陸續於66年1月26日
      、70年3月6日產下甲○○○、乙○○○（見本院卷第110頁反面
      、112頁正面），縱令上訴人於15年前自行搬離兩造共同
      之○○路處所，另住系爭○○街房屋，然二處所仍在同一棟建
      物內，僅因該建物前後門牌面臨道路之不同而有異（見原
      審卷第26頁反面、27頁正面，本院卷第112頁反面），而
      兩造平日仍相互扶持，被上訴人在本件訴訟中，亦陪同上
      訴人就醫等情，已如前述（見前揭㈡所述），適足證明兩
      造並無性生活不協調之事實或感情有何絕裂之處。又系爭
      土地申請書關於申請登記以外之約定事項第3點僅記載：
      「將來如果離婚的話，不能再要求贍養費」等字，顯屬假
      設情況，無法證明兩造已有離婚之協議，要難認兩造約定
      以移轉系爭土地作為離婚之條件。況兩造仍為夫妻關係，
      依民法第1003條之1第1項、第1116條之1規定，上訴人本
      即有給付家庭生活費、扶養費予被上訴人之義務，自不得
      因上訴人每月自其退休金16,000元中提撥8,000元予被上
      訴人，即遽謂其間已有離婚之協議。至於造成兩造分居逾
      15年，乃上訴人自行離去兩造共同之○○路處所所致，但上
      訴人既仍保有○○路處所之鑰匙，得隨時自由進出（見原審
      卷第26頁反面、27頁正面、37頁反面，本院卷第39頁反面
      、111頁正面），而上訴人指摘被上訴人故意煮菜過鹹，
      令其離桌不食，又常對其怒目相向、口出惡言、施以身心
      上之虐待云云不是，均難採信（見前揭所述），倘兩造
      因未同住一處致影響夫妻感情，應屬可歸責於上訴人。此
      外，上訴人就前揭所謂難以維持婚姻之主張，既未能舉證
      以實其說，殊無足取。
    ㈢上訴人於102年5月28日原審判決其敗訴後，旋於102年6月8
      日書立「不離婚協議書」，逼迫被上訴人簽署未果，即違
      反102年4月30日家庭會議中之承諾，對原判決提起上訴等
      情，已如前揭㈡㈢所述，而觀諸「不離婚協議書」之內容
      ，竟要求「……此後不再互相約束對方生活方式，不再控告
      ：⑴離婚官司⑵包括雙方交往的異性朋友妨（防）害家庭、
      通姦等罪行。……」（見本院卷第26頁），顯係將建立在相
      互尊重、忠誠、信實、忍讓與諒解基礎上之婚姻，加以破
      壞，衡之一般人無法接受該條件，更遑論被上訴人及兩造
      之子，是上訴人為便於結交異性朋友，不擇手段為求離婚
      之心態，實屬非是。再由102年4月30日兩造家庭會議錄音
      譯文中可知（見本院卷第106頁），上訴人自認結交異性
      朋友Ａ０３，Ａ０３亦不諱言其知悉上訴人有婚姻，仍願受上訴
      人照顧等情，參以證人甲○○○所述：Ａ０３於該次會議中，雖
      表明不會再與上訴人交往，但事後Ａ０３仍常進出系爭○○街
      房屋等語（見本院卷第110頁反面），足徵上訴人結交異
      性朋友Ａ０３、急於離婚，已嚴重影響兩造家庭生活之圓滿
      、幸福，並使兩造婚姻發生破綻，亦可歸責於上訴人。至
      被上訴人於102年6月25日下午9時58分許，持鞋拔擊裂系
      爭○○街房屋大門之窗戶一角，乃屬情有可原（見前揭㈢所
      述），尚難認係兩造婚姻難以維持之重大事由。
    ㈣綜上所述，兩造自64年5月14日婚後，相互扶持迄今已近38
      年，並育有二子甲○○○、乙○○○，均已成年，自應珍惜彼此
      緣份，相互尊重、忍讓與諒解，為子孫表率，始能共同建
      立和諧美滿幸福之家庭，即使兩造分居多年，婚姻發生破
      綻，惟多屬可歸責於上訴人之事由所致，應認上訴人之過
      失程度較重大，被上訴人之過失程度較輕，況被上訴人一
      再表明不願意離婚，顯見其願意忍讓、諒解上訴人前開行
      為，依首揭說明，兩造婚姻在客觀上，並無足以破壞或動
      搖致無回復之望，自不能以上訴人個人主觀意欲，斷定兩
      造婚姻無法維繫。退步言之，縱認兩造婚姻已生破綻，然
      比較衡量兩造之有責程度，上訴人仍屬責任較重之一方，
      仍不得向責任較輕之被上訴人請求離婚，始符公平。
七、從而，上訴人依民法第1052條第2項規定，請求判准兩造離
    婚，為無理由，不應准許。原審為上訴人敗訴之判決，並無
    不合。上訴意旨指摘原判決不當，求予廢棄改判，為無理由
    ，應予駁回。至上訴人於本院追加依民法第1052條第1項第3
    款規定，求為同一離婚聲明之判決，亦無理由，應併予駁回
    。又本件事證已臻明確，兩造其餘攻擊防禦方法及所舉證據
    ，核與本件判決結果不生影響，毋庸一一論列，併此敘明。
八、據上論結，本件上訴及追加請求均為無理由，爰判決如主文
    。
中　　華　　民　　國　 102　　年　　9 　　月　　30　　日
                    家事法庭
                        審判長法　官  張競文
                              法　官  邱璿如
                              法　官  陳婷玉
正本係照原本作成。
如不服本判決，應於收受送達後20日內向本院提出上訴書狀，其
未表明上訴理由者，應於提出上訴後20日內向本院補提理由書狀
（均須按他造當事人之人數附繕本）上訴時應提出委任律師或具
有律師資格之人之委任狀；委任有律師資格者，另應附具律師資
格證書及釋明委任人與受任人有民事訴訟法第466條之1第1項但
書或第2項（詳附註）所定關係之釋明文書影本。如委任律師提
起上訴者，應一併繳納上訴審裁判費。
中　　華　　民　　國　 102　　年　　9 　　月　　30　　日
                              書記官  鐘秀娥
附註：
民事訴訟法第466條之1（第1項、第2項）：
對於第二審判決上訴，上訴人應委任律師為訴訟代理人。但上訴
人或其法定代理人具有律師資格者，不在此限。
上訴人之配偶、三親等內之血親、二親等內之姻親，或上訴人為
法人、中央或地方機關時，其所屬專任人員具有律師資格並經法
院認為適當者，亦得為第三審訴訟代理人。